臺灣苗栗地方法院民事判決
111年度訴字第282號
原      告
即反訴被告  甘俊傑  

訴訟代理人  邢建緯律師
被      告
即反訴原告  林新仁  
            陳宏昌  

共      同
訴訟代理人  林明坤律師
上列當事人間請求返還買賣價金等事件，本院於民國111年11月3
日言詞辯論終結，判決如下：
    主    文
原告之訴及假執行之聲請均駁回。
本訴訴訟費用由原告負擔。
反訴原告之訴及假執行之聲請均駁回。
反訴訴訟費用由反訴原告負擔。
    事實及理由
壹、本訴部分：
一、原告主張：兩造於民國111年2月26日簽訂不動產買賣契約書
    （下稱系爭契約），由原告以新臺幣（下同）180萬元向被
    告購買所有坐落苗栗縣○○鄉○○段○○○○段○00○00地號土地（下
    稱系爭土地），並委由第一建築經理股份有限公司（下稱第
    一建經）擔任系爭土地買賣價金信託履約保證，原告業已支
    付買賣價金80萬元。詎系爭土地移轉登記以前，訴外人蔡文
    祥向原告稱被告前已將系爭土地出售於其，系爭土地有一物
    二賣之情形，且系爭土地旁之通行道路非公家鋪設，拒讓原
    告通行，而依系爭契約第7條第1項、第13條第1項約定，被
    告負有權利瑕疵擔保責任及協助排除通行問題之義務，原告
    乃於111年7月8日以存證信函催告被告於函到7日內排除系爭
    土地前開權利瑕疵及通行問題，惟被告經催告後仍未排除，
    爰依系爭契約第10條第1項約定、民法第254條規定解除契約
    ，並依系爭契約第10條第1項後段約定，請求被告返還已付
    之買賣價金及同等價額之違約金各80萬元等語。並聲明：㈠
    被告應給付原告160萬元，及自起訴狀繕本送達翌日起至清
    償日止，按年息5％計算之利息；㈡願供擔保，請准宣告假執
    行。
二、被告則以：兩造於111年5月26日系爭土地第二次土地鑑界時
    ，蔡文祥雖稱其為系爭土地之所有權人，然經被告解釋後，
    蔡文祥始知其配偶於101年間所取得之土地應係由系爭土地
    所分割而出為同段59之25地號土地，而非系爭土地，故系爭
    土地並無一物二賣之權利瑕疵。又系爭土地旁之通行道路係
    蔡文祥之母親蔡蕭鳳嬌於109年6月22日同意將其所有同段59
    -7地號土地之部分土地無償提供公眾使用，並由苗栗縣政府
    以水泥鋪面施作馬路（下稱系爭道路），由此可知系爭道路
    性質上應屬既成道路，並非如蔡文祥所述為非公家鋪設，其
    亦無權恣意封路，且被告亦以30萬元作為系爭土地通行同段
    59-7地號土地使用之補償予蔡蕭鳳嬌，嗣被告於111年7月12
    日以存證信函函覆告以原告，並無原告所述之權利瑕疵及通
    行權之問題存在，原告應依約履行契約等情，是原告主張系
    爭土地存有權利瑕疵而依系爭契約第10條第1項約定解除契
    約，並請求返還已付之買賣價金及同等價額之違約金各80萬
    元，顯無理由等語，資為抗辯。並聲明：㈠原告之訴及假執
    行之聲請均駁回；㈡如受不利判決，願供擔保請准宣告免為
    假執行。　　
貳、反訴部分
一、反訴原告主張：系爭土地無權利瑕疵及通行權之問題，反訴
    被告本應於111年4月30日前將第三期買賣價金100萬元匯入
    履約保證帳戶，詎其卻逕向反訴原告擅自解約，經反訴原告
    催告反訴被告給付價金未獲置理，乃依系爭契約第10條第2
    項約定，以反訴起訴狀繕本送達反訴被告之日即111年8月16
    日作為解除系爭契約之意思表示，並請求反訴被告給付違約
    金80萬元。並聲明：㈠反訴被告應給付反訴原告80萬元，及
    自反訴起訴狀繕本送達翌日起至清償日止，按年息5％計算之
    利息；㈡願供擔保，請准宣告假執行。
二、反訴被告則以：系爭契約已於111年7月16日合法解除，反訴
    原告之請求於法無據等語，資為抗辯。並聲明：㈠反訴原告
    之訴及假執行之聲請均駁回；㈡如受不利判決，願供擔保請
    准宣告免為假執行。　　
參、本院為行集中審理，協同兩造協議並簡化爭點整理如下：
一、兩造同意下列不爭執事項為真實，法院得逕採為判決基礎：
  ㈠兩造於111 年2 月26日簽訂系爭契約，由原告以總價180 萬
    元向被告購買系爭土地，並委由第一建經擔任系爭土地買賣
    價金信託履約保證，而原告已給付第一期及第二期買賣價金
    共80萬元至履約保證帳戶。
  ㈡被告有於111 年6 月29日以頭份郵局第217 號存證信函催告
    原告於7 日內應依系爭契約給付第三期買賣價金100 萬元，
    如未履行即依系爭契約第10條第2 項約定，解除系爭契約，
    並沒收已給付之買賣價金80萬元（見本院卷第29至30頁）
  ㈢原告有以臺中法院郵局第1597號、第1609號存證信函催告被
    告於7 日內應依系爭契約第7 條第1 項、第13條第1 項約定
    履行排除系爭土地與鄰地間之土地糾紛，該存證信函於111
    年7 月8 日送達被告（見本院卷第37、41頁）。
  ㈣原告有以臺中法院郵局第1710號存證信函表示依系爭契約第1
    0條第1 項約定，向被告解除系爭契約，該存證信函於111年
    7 月22日送達被告（見本院卷第45頁）。
  ㈤被告有以竹南中港郵局第104 號存證信函向原告表示並無原
    告所指稱之糾紛存在，並限原告於7 日內將第三期買賣價金
    100 萬元匯入履約保證帳戶，該存證信函於111 年7 月13日
    送達原告（見本院卷第107 至110 頁）。
  ㈥蔡文祥之妻林家蓮前於101 年10月16日有向被告陳宏昌、訴
    外人陳永金、林珈億購買同段59之17地號土地部分，嗣分割
    為同段59-25 地號土地（見本院卷第83至91頁）。
  ㈦被告有因蔡文祥稱欲封路乙情，於111 年5 月27日向南庄鄉
    公所陳情（見本院卷第99頁）。
  ㈧系爭土地前通行之水泥路面通道即系爭道路（如本院卷第141
     至143 、159 頁之照片）位於同段59-7地號土地上，為苗
    栗縣政府所鋪設，亦為系爭契約第13條第1 項所約定之通路
    （見本院卷第97頁）。
  ㈨被告有於111 年7 月30日與蔡蕭鳳嬌再簽立土地通行權使用
    協議書。（見本院卷第105 、106 頁）
  ㈩被告已於111 年8 月16日依系爭契約第10條第2 項約定，向
    原告解除系爭契約。
二、兩造爭執事項：
  ㈠本訴部分：
    系爭土地有無權利瑕疵及不能通行之問題？被告有無違反系
    爭契約第7 條第1 項、第13條第1 項約定？原告依系爭契約
    第10條第1 項約定及民法第254 條解除契約，有無理由？其
    依系爭契約第10條第1 項約定請求被告返還買賣價金80萬元
    並給付原告80萬元之違約金，有無理由？
  ㈡反訴部分：
    反訴被告有無擅自解約致契約解除之情形？反訴原告依系爭
    契約第10條第2 項後段沒收反訴被告已支付之買賣價金80萬
    元，有無理由？
肆、法院之判斷(得心證之理由)：
一、本訴部分：
　㈠按出賣人應擔保第三人就買賣之標的物，對於買受人不得主
    張任何權利，民法第349條定有明文。又依系爭契約第7條第
    1項約定「賣方保證就本買賣標的的產權絕無任何瑕疵。如
    第三人向買方主張任何權利或發生糾紛時，應由賣方於產權
    移轉登記前負責排除，若賣方受有損害，賣方除負權利擔保
    責任外，並負損害賠償責任」，及第13條約定「現況通行進
    入本標的之道路為相鄰土地所有人共同同意公家鋪設使用，
    賣方確認無誤，如有通行問題，賣方需協助排除」（見本院
    卷第23、25頁），有系爭契約影本在卷可憑。本件原告固主
    張系爭土地有第三人蔡文祥主張對系爭土地有所有權及拒絕
    原告通行等情。惟查：
　⒈系爭土地所有權人為被告二人，有土地謄本在卷可憑（見本
    院卷第219頁），訴外人蔡文祥固對系爭土地稱其有所有權
    ，惟未有任何佐證以資證明，況且，蔡文祥之妻林家蓮前於
    101 年10月16日有向原告陳宏昌、訴外人陳永金、林珈億購
    買同段59之17地號土地部分，嗣分割為同段59-25 地號土地
    （見不爭執事項㈥），亦無購得目前系爭土地部分，蔡文祥
    更非該買賣契約之當事人，難僅憑蔡文祥空口揚言系爭土地
    為其所有即認系爭土地有何權利瑕疵。另原告雖主張系爭土
    地上有他人之坡坎及圍牆占用，然系爭土地上是否有他人地
    上物占用，難僅憑原告所提照片數張茲以證明，縱有，第三
    人是否得向系爭土地主張何權利，亦未經原告舉證，且亦可
    能僅為原告購地後應向第三人主張拆屋還地之問題，難認此
    為權利瑕疵。
　⒉再者，依原告所提買賣歷程記錄（見本院卷第47頁之原證六
    ）可見，兩造於111年4月間、5月間至系爭土地鑑界時，蔡
    文祥有到場爭執，而被告有因蔡文祥揚稱欲封路乙情，於11
    1 年5 月27日向南庄鄉公所陳情（見不爭執事項㈦），並自
    行向民意代表確定系爭道路通行狀況，並有被告所提之對話
    紀錄（見本院卷第95頁），足見被告就系爭土地之通行問題
    ，並無拒絕依約協除排除之情形。又況，系爭土地旁之系爭
    道路為苗栗縣政府所鋪設，而系爭道路所佔用之土地為訴外
    人蔡蕭鳳嬌所有（見不爭執事項㈧），蔡蕭鳳嬌亦就其所有
    部分土地作為系爭道路無償供公眾通行乙情，已出具永久無
    償使用同意書，並有該同意書在卷可憑（見本院卷第241頁
    ），並據證人陳紹祺於本院審理中證述：伊為南庄鄉鄉民代
    表，系爭道路因為有鄉民陳情坡度太陡需要改善降低坡度，
    伊乃受縣議員委託處理本案，伊當時有去找地主蔡蕭鳳嬌向
    其說明此源由，有告訴她簽這份同意書的意義，是供公眾使
    用沒有補償，她同意後乃將身分證及印章交給我，伊是在蔡
    蕭鳳嬌的同意下代簽署其姓名，蔡蕭鳳嬌並親自用印等語明
    確（見本院卷第190、191頁），又證人為民意代表，與蔡蕭
    鳳嬌間亦查無何仇恨過節，實無需冒偽造文書之風險於未經
    蔡蕭鳳嬌同意下偽造其署押及印文，其證述應堪可採，足見
    蔡蕭鳳嬌已同意系爭道路供公眾通行無疑，故系爭土地本無
    不能通行系爭道路之情形。至原告雖執詞稱蔡蕭鳳嬌僅係同
    意修繕道路，並無同意通公眾通行等語，並提出苗栗縣政府
    政風處訪談紀錄為憑（見本院卷第267頁），惟查，系爭道
    路存在至少逾50年，且係由苗栗縣政府所鋪設，業據證人陳
    紹祺證述在卷（見本院卷第190頁）及證人蔡文祥（47年生
    ）證述：系爭道路在我小學時候就有等語（見本院卷第193
    頁），且依證人陳紹祺改善道路工程係因有鄉民陳情該坡度
    太陡，行走危險等情，足見系爭道路應係供公眾通行許久，
    蔡蕭鳳蕭長居此處當知之甚明，而其既經證人陳紹祺說明後
    ，簽署該同意書，自無事後翻異其詞為不同意之解釋。
　㈡從而，原告既未能舉證本件有何權利瑕疵或被告拒絕依約排
    除通行問題之情形，故其請求依系爭契約第10條第1項、民
    法第254條解除系爭契約，並依該條項請求返還已付價金及
    同額違約金各80萬元等情，為無理由。
二、反訴部分：
　㈠經查，系爭契約未經反訴被告合法解除，業如前述，系爭契
    約既仍合法存在，故反訴原告主張反訴被告有擅自解約乙情
    ，請求依系爭契約第10條第2項約定解除契約並請求沒收給
    付違約金80萬元等情，亦無理由。
　㈡再者，按當事人間有約定解除權者，就其解除權發生之原因
    、解除權行使之方法、解除後之效果，有特別約定者，應依
    其約定（最高法院93年台上字第32號判決意旨參照）。查系
    爭契約第10條第4項既已約定「除本契約有特別約定外，買
    賣雙方之任一方如發生不依約履行義務之違約情事，經他方
    定七日期限催告仍未履行，雙方同意由第一建經進行最終催
    告，逾期仍未履行且未向法院提起民事訴訟者，經未違約之
    一方以書面通知違約方解除契約完成，本契約即生解除之效
    力……」，自為優先於民法有關解除契約約定，自應優先適用
    ；又系爭契約第10條第2項所指解除契約，應解釋為有關違
    約金之給付在催告後不履行之解除契約約定，尚不得作為不
    履行任何契約義務之解除契約約定，否則，系爭契約第10條
    第4項所約定須第一建經為最終催告之特別約定將形同具文
    ，是以，本件反訴原告亦未經由第一建經對於反訴被告進行
    最終催告，亦不生解除契約之效力，附此敘明。
伍、綜上所述，原告之本訴及反訴原告之反訴均無理由，應予駁
    回。又原告之本訴及反訴原告之反訴既經駁回，其等假執行
    之聲請亦失所附麗，均應一併予以駁回。
陸、本件事證已臻明確，兩造其餘攻擊防禦方法及所提證據經審
    酌後，於判決結果不生影響，爰不另一一論駁，附此敘明。
柒、訴訟費用負擔之依據：民事訴訟法第78條。
中　　華　　民　　國　　111 　年　　11　　月　　29　　日
                  民事第二庭  法  官    黃思惠 
以上正本係照原本作成。　　　　　　　　　
如對本判決上訴，須於判決送達後20日內向本院提出上訴狀（須
附繕本）。如委任律師提起上訴者，應一併繳納上訴審裁判費。
中　　華　　民　　國　　111 　年　　11　　月　　29　　日
                              書記官    林翰章